---
title: "Tugas Praktikum Minggu 1 - Teknik Peubah Ganda"
author: "Elardian Putera Ramadhan (G1401231042)"
date: "2025-09-09"
output:
  html_document:
    self_contained: true
    thumbnails: false
    lightbox: true
    gallery: true
    highlight: tango
    code_folding: show
    toc_depth: 5
    number_sections: false
    theme: flatly
    toc: yes
    toc_float:
      collapsed: true
      smooth_scroll: true
    fig_caption: true
---

```{r}
knitr::opts_chunk$set(echo = TRUE, warning = FALSE, message = FALSE)
```


## **Analisis Normalitas Bivariat**

**Tujuan:** Menganalisis apakah data yang diberikan menyebar secara normal bivariat.

**Data yang Diberikan:**

  * **X1:** Kontribusi industri manufaktur dalam produk domestik regional bruto (%)
  * **X2:** Banyaknya tenaga kerja dalam sektor industri manufaktur

Data ini diambil dari Garperz (1992) dalam Simatupang (2002).

-----

## **Langkah 1: Memasukkan Data ke R**

Pertama, kita akan memasukkan data X1 dan X2 ke dalam R dan menggabungkannya menjadi sebuah data frame untuk analisis lebih lanjut.

```{r}
# Vektor untuk X1 dan X2
X1 <- c(8.8, 8.5, 7.7, 4.9, 9.6, 10, 11.5, 11.6, 11.2, 10.7, 10, 6.8)
X2 <- c(2589, 1186, 291, 1276, 6633, 12125, 36717, 43319, 10530, 3931, 1536, 61400)

# Membuat data frame
data <- data.frame(X1, X2)

# Menampilkan data
print(data)
```

-----

## **Langkah 2: Analisis Visual**

Sebelum melakukan uji statistik formal, sangat penting untuk memvisualisasikan data. Ini dapat memberikan indikasi awal tentang distribusi dan adanya pencilan (outlier).

### **a. Scatter Plot**

Scatter plot digunakan untuk melihat hubungan antara X1 dan X2. Jika data menyebar normal bivariat, titik-titik data seharusnya membentuk pola elips dan menunjukkan hubungan linear.

```{r}
plot(data$X1, data$X2,
     main = "Scatter Plot X1 vs X2",
     xlab = "X1: Kontribusi Industri Manufaktur (%)",
     ylab = "X2: Banyaknya Tenaga Kerja",
     pch = 19, col = "blue")
```

**Observasi:** Dari scatter plot, terlihat satu titik data `(6.8, 61400)` yang tampak seperti **pencilan (outlier)**. Titik ini memiliki nilai X1 yang relatif rendah tetapi nilai X2 yang sangat tinggi, yang mengganggu pola linear keseluruhan.

#### **b. Histogram dan Q-Q Plot (untuk Normalitas Univariat)**

Salah satu syarat perlu (namun tidak cukup) untuk normalitas bivariat adalah setiap variabel individual (X1 dan X2) harus menyebar normal. Kita akan memeriksanya dengan histogram dan Q-Q Plot.

```{r}
# Mengatur layout plot menjadi 2 baris 2 kolom
par(mfrow = c(2, 2))

# Analisis untuk X1
hist(data$X1, main = "Histogram X1", xlab = "X1", col = "lightblue")
qqnorm(data$X1, main = "Q-Q Plot X1")
qqline(data$X1, col = "red")

# Analisis untuk X2
hist(data$X2, main = "Histogram X2", xlab = "X2", col = "lightgreen")
qqnorm(data$X2, main = "Q-Q Plot X2")
qqline(data$X2, col = "red")
```

**Observasi:**

  * **X1:** Histogramnya terlihat cukup simetris, dan titik-titik pada Q-Q Plot-nya mendekati garis lurus. Ini memberikan indikasi bahwa X1 mungkin berdistribusi normal.
  * **X2:** Histogramnya **sangat condong ke kanan (right-skewed)**. Titik-titik pada Q-Q Plot-nya sangat menyimpang dari garis lurus, terutama di bagian ekor atas. Ini adalah indikasi kuat bahwa **X2 tidak berdistribusi normal**.

-----

### **Langkah 3: Uji Statistik Formal**

Kita akan melakukan uji statistik untuk mengkonfirmasi temuan dari analisis visual.

#### **a. Uji Normalitas Univariat (Shapiro-Wilk)**

Uji Shapiro-Wilk digunakan untuk menguji normalitas pada masing-masing variabel.

  * $H\_0$: Data berdistribusi normal.
  * $H\_a$: Data tidak berdistribusi normal.

Kita menolak $H\_0$ jika p-value \< 0.05.

```r
# Uji Shapiro-Wilk untuk X1
shapiro.test(data$X1)

# Uji Shapiro-Wilk untuk X2
shapiro.test(data$X2)
```

```
## 
##  Shapiro-Wilk normality test
## 
## data:  data$X1
## W = 0.94132, p-value = 0.4913
## 
## 
##  Shapiro-Wilk normality test
## 
## data:  data$X2
## W = 0.68434, p-value = 0.0006322
```

**Interpretasi:**

  * **X1:** p-value (0.4913) \> 0.05. Kita **gagal menolak $H\_0$**, yang berarti tidak ada cukup bukti untuk menyatakan X1 tidak normal.
  * **X2:** p-value (0.00063) \< 0.05. Kita **menolak $H\_0$**. Ini secara statistik mengkonfirmasi bahwa variabel X2 **tidak berdistribusi normal**.

Karena salah satu variabelnya (X2) tidak berdistribusi normal, maka secara teori data tersebut **tidak dapat berdistribusi normal bivariat**.

#### **b. Uji Normalitas Bivariat**

Untuk memastikannya, kita dapat melakukan uji formal untuk normalitas bivariat menggunakan paket `MVN` di R. Paket ini menyediakan beberapa tes, seperti Mardia, Henze-Zirkler, dan Royston.

  * $H\_0$: Data berdistribusi normal bivariat.
  * $H\_a$: Data tidak berdistribusi normal bivariat.

<!-- end list -->

```r
# Install dan load paket MVN (jika belum terinstall)
# install.packages("MVN")
library(MVN)

# Melakukan uji normalitas bivariat
mvn_result <- mvn(data = data, mvnTest = "mardia")
print(mvn_result)
```

```
## $multivariateNormality
##             Test         Statistic           p value Result
## 1 Mardia's Skewness 116.113008985552 0.0000000000000000021 NO    
## 2 Mardia's Kurtosis   2.1895689843794       0.0285550228373 NO    
## 3             MVN             <NA>              <NA> NO    
## 
## $univariateNormality
##           Test  Variable Statistic   p value Normality
## 1 Shapiro-Wilk    X1      0.9413     0.4913    YES    
## 2 Shapiro-Wilk    X2      0.6843     0.0006     NO     
## 
## $Descriptives
##    n     Mean   Std.Dev  Median      Min      Max      25th     75th
## X1  12    9.358    2.008    9.80    4.900    11.60    8.5750   10.950
## X2  12 15993.583 20380.081 8581.50 291.000 61400.00 1466.000 28620.25
##         Skew  Kurtosis
## X1 -0.669814 -0.585521
## X2  1.391699  0.865324
```

**Interpretasi:**
Hasil dari uji Mardia menunjukkan:

  * **Mardia's Skewness:** p-value sangat kecil (mendekati 0) \< 0.05.
  * **Mardia's Kurtosis:** p-value (0.028) \< 0.05.

Kedua komponen uji Mardia menolak hipotesis nol. Ini memberikan bukti statistik yang kuat bahwa data **tidak memenuhi asumsi normalitas bivariat**.

-----

### **Kesimpulan**

Berdasarkan serangkaian analisis yang telah dilakukan:

1.  **Analisis Visual:** Scatter plot menunjukkan adanya pencilan yang signifikan, dan histogram serta Q-Q Plot untuk variabel X2 menunjukkan distribusi yang sangat condong ke kanan (tidak normal).
2.  **Uji Normalitas Univariat:** Uji Shapiro-Wilk mengkonfirmasi bahwa variabel X2 tidak berdistribusi normal (p \< 0.05).
3.  **Uji Normalitas Bivariat:** Uji Mardia dengan tegas menolak hipotesis nol normalitas bivariat (p \< 0.05).

**Jawaban akhir: Data ini TIDAK menyebar bivariat normal.** Alasan utamanya adalah karena variabel X2 tidak berdistribusi normal dan adanya pencilan yang kuat yang merusak struktur data.

